ACORDAO-COMPLETO-2522231

ACÓRDÃO 510/2022 ATA 2/2022 - PRIMEIRA CÂMARA

VISTOS, relatados e discutidos estes autos, que cuidam de representação formulada pela Secretaria de Controle Externo de Aquisições Logísticas acerca de possíveis irregularidades na contratação emergencial de locação de mobiliário hospitalar e administrativo aplicado na Área de Proteção e Cuidados sob responsabilidade de execução do 6º Batalhão de Engenharia de Construção, em Boa Vista/RR, visando a instalação de hospital de campanha para enfrentamento à pandemia de Covid-19.
ACORDAM os Ministros do Tribunal de Contas da União, reunidos em sessão da 1ª Câmara, ante as razões expostas pelo relator, e com fundamento nos arts. 235, 237, inciso VI, e 250, §1º, do Regimento Interno, em:
9.1. conhecer da presente representação para, no mérito, considerá-la parcialmente procedente;
9.2. acolher as razões de justificativa de Júlio André Damasceno dos Santos e Carlos Evando dos Santos;
9.3. encaminhar cópia desta decisão aos responsáveis e ao 6º Batalhão de Engenharia de Construção, com a informação de que o inteiro teor deste acórdão e do relatório e do voto que o fundamentam está disponível no endereço eletrônico www.tcu.gov.br/acordaos;
9.4. arquivar os presentes autos.

Representação da Selog acerca de possíveis irregularidades na contratação emergencial de locação de mobiliário hospitalar e administrativo aplicado na Área de Proteção e Cuidados sob responsabilidade de execução do 6º Batalhão de Engenharia de Construção, em Boa Vista/RR, visando a instalação de hospital de campanha para enfrentamento à pandemia de Covid-19.

Primeira Câmara

6º Batalhão de Engenharia de Construção

3. Responsáveis: Carlos Evando dos Santos (XXX.719.958-XX) e Júlio André Damasceno dos Santos (XXX.454.883-XX)

13.1. Ministros presentes: Walton Alencar Rodrigues (Presidente), Benjamin Zymler e Jorge Oliveira (Relator).
13.2. Ministro-Substituto convocado: Augusto Sherman Cavalcanti.
13.3. Ministro-Substituto presente: Weder de Oliveira.

JORGE OLIVEIRA

Tratam os autos de representação, formulada pela Secretaria de Controle Externo de Aquisições Logísticas - Selog, apontando possíveis irregularidades na contratação emergencial de locação de mobiliário hospitalar e administrativo aplicado na Área de Proteção e Cuidados sob responsabilidade de execução do 6º Batalhão de Engenharia de Construção, em Boa Vista/RR.
A autuação, determinada pela Eminente Ministra Ana Arraes, foi decorrente de constatações obtidas no âmbito do TC-Processo 016.867/2020-3, processo referente ao acompanhamento das aquisições públicas voltadas ao enfrentamento da Covid-19, exceto as efetuadas pelo Ministério da Saúde.
No caso em apreço, a Selog anotou que a finalidade da contratação era a aquisição de bens e que o formato utilizado (locação com posterior incorporação dos bens ao patrimônio do contratante) não parecia ser o mais adequado, haja vista que ao final da locação (seis meses) , o valor total seria superior ao preço de mercado para aquisição dos bens.
Foram chamados em audiência os Srs. Júlio André Damasceno dos Santos e Carlos Evando dos Santos, responsáveis pela elaboração e aprovação do projeto básico da contratação, respectivamente. Em instrução às peças 64/65, a Selog examinou as razões de justificativa dos gestores, nos seguintes termos:
"F.1. Exame das audiências realizadas:
Razões de justificativa apresentadas por Júlio André Damasceno dos Santos, em resposta ao Ofício 16068/2021-TCU/Seproc, e por Carlos Evando dos Santos, em resposta ao Ofício 16069/2021-TCU/Seproc: 
Item: Elaboração e aprovação do projeto básico para a contratação emergencial de locação de mobiliário hospitalar e administrativo, com aquisição dos itens ao final do contrato, objeto da Dispensa 32/2020, que resultou no Contrato 37/2020, com um dispêndio a maior da ordem de R$ 1.381.188,00, em comparação com a aquisição dos itens;
Razões de justificativa do responsável (peças 54 e 56) :
a) a formatação eleita para a contratação era a única possível para o atendimento das necessidades da Administração naquela oportunidade;
b) o interesse da Administração nunca foi a aquisição de bens, mas sim a disponibilização de equipamentos e materiais no menor prazo possível, por apenas 180 dias;
c) a locação do mobiliário era a única hipótese viável, pois resolveu a questão da falta de pessoal especializado e permitiu que as ações de construção fossem desencadeadas de maneira contínua e eficiente, pondo em funcionamento a Área de Proteção e Cuidados (APC) ;
d) não era, e nunca foi, objetivo da Administração incorporar estes materiais em seu patrimônio. À época da contratação, a perspectiva era de que em no máximo 180 dias a situação deveria estar contornada. Portanto, a aquisição direta deste mobiliário se transformaria em um problema a ser resolvido ao final dos seis meses, já que os itens se destinavam exclusivamente a atender à situação emergencial. Não havia planejamento/previsão para a absorção de tantos itens de mobiliário, em sua maioria, específicos para um hospital;
e) a hipótese de doação dos itens ao final do contrato foi iniciativa proposta pelas empresas consultadas. Visando a reduzir ao máximo o impacto financeiro nos cofres públicos, foi feita uma análise antes da efetivação da contratação, sobre quais meios possíveis para diminuir o valor da locação;
f) de posse da informação de que o custo para desmontar, carregar e transportar os milhares de itens para a sede da empresa encareceria ainda mais o contrato de locação e necessitaria estar embutido no preço final deste ajuste, considerou-se que a opção mais vantajosa para a Administração Pública seria a locação com doação ao final do contrato, já que nesta solução a União pagaria um valor mensal menor que na solução de locação com devolução ao final do contrato. Estando no Extremo Norte do Brasil, ao se considerar, por exemplo, a logística reversa que seria executada pela empresa contratada, cuja sede fica na cidade de Brasília/DF, o custo da desmobilização e a ausência de emprego futuro dos itens estaria incluído na proposta de preço da empresa. Sob a ótica da busca da economicidade, concluiu-se que a doação dos itens era alternativa mais econômica para a Administração, já que seria a que menos oneraria o custo total do contrato;
g) com estas considerações, compreende-se afastada, de plano, a suposição de que a intenção era a aquisição, que teria sido transmutada em locação inicial, trazendo prejuízo ao erário. A intenção sempre foi efetivamente a disponibilização temporária dos materiais;
h) com base no artigo 3º da Lei de Licitações e considerando o contexto vivenciado durante o auge da pandemia da Covid 19 no Estado de Roraima, entende-se que a proposta mais vantajosa para Administração seria a que não necessitasse desprender de mão de obra para instalação, montagem e manutenção, que garantisse a entrega dos itens de maneira imediata e que se responsabilizasse pela substituição ou reparação de todos os itens danificados. Parte desta concepção de proposta mais vantajosa está incluído o recebimento em doação de todo material ao final da contratação, conforme acima exposto;
i) repisa-se que a Unidade Gestora realizou uma ampla pesquisa de mercado (foram consultadas sete empresas) , a fim de comprovar o valor de mercado para a locação do mobiliário, única alternativa viável para o momento vivenciado e para atender plenamente à finalidade da contratação;
j) veja-se que esta pretensão da Administração decorre até mesmo do caráter da Operação Acolhida, iniciada em fevereiro de 2018, e que sempre se constituiu em uma atividade de caráter temporário. Desde o começo, todas as ações são desencadeadas presumindo que a Operação não seria de cunho permanente, por estar focada no enfrentamento da crise gerada pelo grande fluxo de imigrantes venezuelanos vulneráveis que adentram ao Brasil em virtude da crise humanitária instalada em seu país de origem;
k) alicerçadas nessa premissa, as despesas realizadas pela Operação Acolhida têm sido focadas prioritariamente nas atividades de custeio, reduzindo ao mínimo indispensável às despesas de investimento com material permanente, por exemplo. Durante toda a sua existência, a Operação Acolhida tem adotado o modelo de locação de material para solucionar diversas demandas urgentes que o Governo, seja ele na esfera municipal, estadual ou federal não conseguiria atender de pronto, tais como: necessidade de contêiner-banheiro, de viaturas e equipamentos de engenharia, de tendas piramidais, de mobiliário e de ônibus para interiorização de imigrantes;
l) somado a tudo que já foi dito, ressalta-se que para a realização das contratações em proveito do combate à Pandemia da Covid 19, o Governo Federal não disponibilizou recursos que permitissem aquisição de materiais permanentes. Pelo contrário, a quase totalidade dos recursos foram descentralizados na Natureza de Despesa (ND) 33.90.39 (contratação de serviços) . Portanto, mesmo que se tivesse intenção de formalizar uma aquisição de bens, na oportunidade não haveria adequação orçamentária para realização da despesa na forma de aquisição direta do material, o que caracterizaria atividade de investimento (ND 44.90.52) ;
m) a opção por locar e não adquirir trouxe ainda, para além da economicidade na contratação da proposta mais vantajosa, diversos benefícios para a União. O primeiro deles foi a responsabilidade da contratada na entrega de todos os itens tidos por essenciais. Se de aquisição se tratasse, deveria ser feita licitação por itens. Com todas as restrições impostas pelo momento, somadas às dificuldades normais da Região Amazônica, a hipótese mais provável era de que os materiais não seriam todos entregues;
n) pode ser citado também o benefício relativo à transferência de todos os riscos para a empresa contratada. Receber mais de 5.000 itens de fornecedores diversos seria uma tarefa inviável para um Batalhão de Engenharia de Construção que estava envolvido em diversas outras obras e que sofria em seus quadros os efeitos da proliferação da Covid 19, assim como os integrantes da Operação Acolhida. Foram mais de 20 carretas de materiais entregues na Área de Proteção e Cuidados (APC) , tendo a empresa contratada mobilizado dezenas de trabalhadores para essa tarefa, bem como para instalação de diversos itens;
o) um outro benefício em locar o mobiliário foi permitir que todo o material fosse disponibilizado para uso, já montado e configurado/instalado, no local definitivo pela própria empresa contratada, diferente do caso da aquisição, pela qual os fornecedores entregariam os materiais embalados no almoxarifado da Unidade;
p) um quarto benefício em alugar o mobiliário foi que todo o desembaraço para recebimento dos materiais ficou a cargo da empresa contratada. Em aquisições diretas realizadas por órgãos públicos em Roraima, principalmente durante o período da Pandemia da Covid 19, é frequente o número de fornecedores que tentam declinar do compromisso assumido, alegando restrições logísticas para fazer o item chegar até Boa Vista/RR. Isso faz com que uma verdadeira batalha seja travada, por meio de notificações e abertura de processos administrativos para apurar os motivos da não entrega dos itens. Ocorre que, no caso do Hospital de Campanha, os pacientes infectados não poderiam esperar toda essa burocracia para ver o hospital em funcionamento;
q) neste sentido, compreende-se que a solução da aquisição do mobiliário não era viável para o atendimento da demanda emergencial e imediata e da imperiosa necessidade funcionamento ininterrupto da Área de Proteção e Cuidados pelo período previsto de 6 meses, e que foi demonstrado suficientemente que a opção de formalizar uma locação foi não apenas a mais econômica para a União, mas também a mais eficiente, permitindo salvaguardar o direito à vida de muitas pessoas já em estado de vulnerabilidade;
r) no item 9 da instrução precedente, foi relatado que não fica claro, nos documentos da contratação, se os itens devem ser novos ou poderiam ser adquiridos usados. A respeito disso, registra-se que todos os itens que atendiam ao contrato de mobiliário hospitalar e administrativo eram novos, adquiridos pela empresa junto a fornecedores diversos ou fabricados pela própria empresa contratada em uma marcenaria que funcionou por diversas semanas dentro da Área de Proteção e Cuidados (APC) , conforme consta no Ofício 023/2021, de 12 de maio de 2021, da empresa Ágora Produção de Eventos;
s) no item 10, presume-se que a manutenção ou substituição necessária nos primeiros seis meses de utilização seriam mínimas. Tal raciocínio seria válido no caso de um contrato para mobiliário de um órgão burocrático que trabalha sob condições normais.
t) primeiramente, já demonstrado que mesmo que não houvesse manutenções, o fato de todos os itens terem sido entregues já instalados e configurados seria, por si só, suficiente para garantir a economicidade do ajuste formalizado;
u) de qualquer forma, muita manutenção foi feita, pois estavam sendo empregados em uma Área de Proteção e Cuidados (APC) . Considerando ainda que todo o mobiliário foi recebido em meio à construção da estrutura e submetido a diversas mudanças de posicionamento, exposição à utilização em condições extremas e excessivos processos de esterilização por conta das medidas sanitárias preventivas de combate à Covid 19, o que reduzia a vida útil dos materiais;
v) a título de exemplo, podem ser citados os colchões e camas hospitalares onde pacientes tinham parada cardíaca e precisavam ser reanimados pelas equipes de plantão, com frequência. Foram necessários reparos nos acabamentos dos colchões ou substituição de peças das camas devido aos movimentos bruscos gerados. Outro exemplo: os armários onde as equipes médicas que trabalhavam sob pressão guardavam seus itens pessoais, muitos no stress do plantão perdiam as chaves e o miolo do armário precisava ser substituído. Mais um exemplo: em relação às mesas e cadeiras do setor administrativo, a APC era uma estrutura provisória, com piso de madeira, o que naturalmente gera irregularidades no chão e com o tempo fez surgir a necessidade de reparos em diversas pernas de mesas e cadeiras, apertos/substituição de parafusos nos encostos e troca de puxadores de gaveteiros. Tudo isso encontra-se registrado em arquivos de acionamentos de manutenção pelo fiscal de contrato, conforme consta no Ofício 023/2021, de 12 de maio de 2021, da empresa Ágora (peça 55) ;
w) nos itens 11 a 16 da instrução, questiona-se a manutenção desses materiais locados. Neste ponto, a despeito de compreender-se que as justificativas sequer seriam necessárias em razão de todas as outras vantagens da locação já elencadas nesta manifestação, foram muitas as manutenções e/ou substituições realizadas, não havendo apenas registro formal de sua ocorrência, como se poderia esperar de um contrato em situações de normalidade. As solicitações eram de fato informais, mas prontamente atendidas;
x) foram realizadas manutenções até mesmo de objetos que regulamente não possuem qualquer garantia, a exemplo de bandeja, cadeira, colchão, contêiner para coleta de roupas, contêiner de lixo, dispenser, escada, pia e recipiente para descarte de material infectado. Tais itens não seguiram intactos durante um período de seis meses. As condições severas de utilização, somadas ao ambiente tenso de um hospital, onde quase diariamente algum paciente vem a óbito, fizeram com que todos esses itens tivessem algum tipo de dano. O Ofício 023/2021, de 12 de maio de 2021, da empresa Ágora Produção de Eventos, registra que, mesmo a escada, com a rusticidade típica desse equipamento, foi danificada e precisou ser reparada. Dispensers de papel foram quebrados, fechaduras de contêiner de roupa danificados, colchões hospitalares rasgados, cadeiras e bandejas plásticas quebradas. Caso se tivesse optado pela aquisição dos itens, não seria possível repor esses materiais. Ao se optar pela locação, a empresa contratada, de pronto, realizava o reparo necessário ou substituía por um item novo, conforme o caso. Durante todo o período de funcionamento do hospital, o quantitativo inicial dos itens permaneceu até o final em plenas condições de uso.
y) o que se convencionou chamar de manutenção, em verdade, não se limitou à realização de pequenos reparos. Com a locação dos equipamentos, a empresa se viu obrigada a substituir o item contratado por outro item novo, nos casos em que não era possível realizar reparos. Esse procedimento de substituição, levava, no máximo, 48 horas para os itens de maior complexidade ou apenas minutos para os casos mais simples. Isso porque a empresa dispunha de uma equipe de manutenção disponível 24 horas no local e possuía alguns itens já em estoque para reposição, como por exemplo: monitor, teclado, mouse, nobreak, cadeira, lâmpada, tomada, dispenser, miolo de fechadura, parafusos para reparos no mobiliário, entre outros;
z) não haveria a menor condição de que a estrutura do Hospital de Campanha se mantivesse em funcionamento, como de fato se manteve, se a administração tivesse feito a aquisição deste mobiliário. Estima-se que aguardaria entre trinta a sessenta dias para resposta da assistência técnica que necessitaria enviar os equipamentos, normalmente, para à Região Sudeste, e o prosseguimento dos trabalhos ficaria comprometido. Era fundamental que o mobiliário da Administração do Hospital se mantivesse em pleno funcionamento, pois naquele setor se realizava todo o controle do Hospital, tais como fluxo de pacientes, prontuários, estoques de materiais hospitalares, controle das escalas das equipes médicas, protocolos de desinfecção, alimentação etc.;
aa) neste sentido, a opção pela locação do mobiliário poupou a Administração de prejuízos intangíveis por ter seu funcionamento prejudicado por materiais danificados e sem reposição. No caso concreto dos computadores danificados na Área de Proteção e Cuidados (APC) , a empresa contratada realizou as substituições quantas vezes foram necessárias em, no máximo, 24 horas, permitindo assim a continuidade do funcionamento administrativo da APC/Hospital de Campanha;
ab) no item 12, cita-se que equipamentos eletrônicos costumam ser adquiridos com garantia de um ano. Entretanto, como já descrito anteriormente, a simples substituição pelo fabricante não atenderia à necessidade da contratação, pois era impositivo que o hospital se mantivesse em pleno funcionamento no auge da pandemia de Covid 19. A substituição pelo fabricante ensejaria um período médio de sessenta dias até que todo o ciclo logístico de envio e devolução pela assistência técnica dos grandes centros, de onde estamos isolados, fosse efetivado. Essa solução não atenderia à finalidade a que se destinava a contratação, sob pena de itens serem repostos somente após o encerramento das atividades da Área de Proteção e Cuidados (APC) .
ac) a despeito de existir a previsão contratual das solicitações de manutenção serem realizadas via e-mail, a dinâmica de funcionamento do Hospital de Campanha exigiu uma quantidade de pedidos de manutenção muito maior do que se imaginava por ocasião da elaboração do Projeto Básico. O clima de tensão e a velocidade das ações que foi concretizado, comprovado por quem circulou pela Área de Proteção e Cuidados (APC) nos primeiros meses de funcionamento, é a manifestação plena do enorme ineditismo que aquele empreendimento representava para a Operação Acolhida e, em consequência, exigiu que os procedimentos fossem se ajustando ao longo do tempo, de forma a promover o resultado esperado com a máxima eficiência possível;
ad) na busca pela eficiência no atendimento das demandas, a empresa contratada instalou dentro da Área de Proteção e Cuidados (APC) um contêiner de manutenção, onde doze funcionários se revezavam 24 horas por dia para prestar apoio imediato a todas as demandas de manutenção/substituição. Como a empresa já estava presente no local, a Administração do Hospital entendeu que não era necessário enviar e-mail solicitando manutenção e adotou o acionamento pessoal como principal método para solicitar os reparos. Em muitos casos, os pedidos foram registrados via mensagem pelo aplicativo Whatsapp. Tais procedimentos agilizavam o processo e fizeram com que a grande maioria dos pedidos de manutenção fossem resolvidos em menos de uma hora, tempo muito inferior ao previsto no termo de contrato;
ae) pede-se vênia para divergir da conclusão simplista de que haveria tido sobrepreço na contratação, tendo em vista que o contrato foi firmado pelo valor global de R$ 3.030.451,32, mas foram efetivamente pagos à contratada R$ 1.480.546,07, em razão do encerramento do ajuste dois meses antes do previsto. Portanto, não há como presumir-se qualquer valor pago a maior.
Análise:
7.	A Unidade Jurisdicionada esclarece que a intenção da Administração, em relação ao objeto da contratação, sempre foi a de locação do mobiliário, e não a locação com aquisição ao final, como acabou sendo contratado, tendo em vista que, por ser destinada a um hospital de campanha, que é, por natureza, temporário, a aquisição dos itens se transformaria em um problema ao final de sua utilização. Porém, o problema que se queria evitar ao final do contrato com a utilização do modelo de locação foi gerado da mesma forma, com a entrega desses itens ao final do contrato.
8.	Esclareceu-se que a solução de doação/aquisição dos itens ao final do contrato fora proposta pelas próprias empresas consultadas, sem, contudo, mostrar comprovação dessa alegação. Aliás, os orçamentos coletados junto às empresas consultadas (peça 3, pp. 50-82) mencionam apenas o objeto como sendo locação de equipamentos, sem citarem a doação ao final do contrato. 
9.	A alegação de que, ao se tratar de aquisição de bens, deveria ser realizada, obrigatoriamente, a licitação por itens, com o consequente risco de não entrega de todos os materiais necessitados, não se sustenta, tendo em vista que a regra do parcelamento do objeto, prevista no artigo 15, inciso IV, e no artigo 23, § 1º, da Lei 8666/1993, além da Súmula-TCU 247, admite exceções, mediante justificativa técnica e/ou econômica para sua não utilização, conforme preveem os normativos citados e a doutrina e a jurisprudência acerca do tema. 
10.	Os benefícios advindos dos serviços acessórios que eram vinculados à locação dos materiais, tais como os relativos à disponibilização do material pronto para uso, já montado e configurado/instalado, no local definitivo pela própria empresa contratada, e o desembaraço para recebimento dos materiais, que ficou a cargo da empresa contratada, também não se mostram razoáveis como justificativas para o modelo adotado, tendo em vista que um contrato de fornecimento também poderia prever tais serviços como acessórios, sem descaracterizar a aquisição em si.
11.	Em relação à manutenção dos materiais locados, a Unidade Jurisdicionada aponta as condições severas de utilização dos itens, típicas de um hospital de campanha, que não poderiam ser comparadas com o uso normal observável em uma repartição administrativa ordinária. Em relação aos equipamentos eletrônicos, alega que a mera garantia, com previsão de assistência técnica e/ou substituição dos equipamentos, não atenderia às necessidades relativas à contratação, ao se considerar as dificuldades logísticas concernentes à localização da prestação do serviço, o que faria com que se demorasse até meses para que tais equipamentos fossem reparados ou substituídos, prejudicando e até mesmo inviabilizando o atendimento aos pacientes.
12.	Por mais que se entenda que as condições fossem mais adversas do que o normal, não parece razoável se pagar muito mais caro em um contrato de locação, em comparação com a aquisição (que ao final foi realizada, repita-se) , alegando a necessidade de manutenção, reparação ou substituição dos equipamentos (novos, como informado pela Unidade Jurisdicionada) , em um contrato com previsão de duração de apenas seis meses, sendo que na realidade não foram nem quatro. Verifica-se a ausência, ainda, admitida pela Unidade Jurisdicionada, do controle formal acerca das manutenções solicitadas e realizadas, que foram feitas informalmente, contrariando o item 10.2.33 do contrato, que previa o acionamento via e-mail.
13.	Ademais, a Unidade Jurisdicionada alega que a afronta à economicidade da opção pela locação, em comparação com a aquisição dos itens, conforme apontado na instrução precedente, restou minimizada devido à antecipação do encerramento do contrato dois meses antes do previsto, sendo efetivamente pagos à contratada R$ 1.480.546,07.
14.	Porém, em verificação realizada no Sistema Integrado de Administração Financeira - Siafi (peça 60) , do Governo Federal, observa-se que, na verdade, os pagamentos efetuados pela Unidade Jurisdicionada à empresa contratada alcançaram o total de R$ 1.750.400,81.
15.	Na instrução anterior (peça 39, p. 9) , para fins de apuração do valor gasto a mais no modelo utilizado na contratação em análise, em comparação com a aquisição dos itens, utilizou-se o custo dos bens conforme informado pela empresa contratada, e foi feita a comparação com o valor total do contrato (R$ 3.030.451,32) .
16.	Ainda, na instrução inicial (peça 6, p. 5) ficou consignado que 'O levantamento de eventual sobrepreço praticado demanda uma pesquisa de preços completa dos sessenta itens adquiridos, que será realizada em momento oportuno'.
17.	Assim, entendemos que esse seria o momento adequado para a realização de uma pesquisa de preços mais completa, para evidenciar o possível sobrepreço praticado no contrato em questão, e comparando agora com o valor total gasto com a contratação, conforme apurado no Siafi (R$ 1.750.400,81) . Dessa forma, foi realizada pesquisa de preços (peças 61 e 62) dos itens envolvendo a contratação, adquiridos na Região Norte do país em períodos semelhantes e quantitativos compatíveis.
18.	Para alguns dos itens, especificamente os itens 2, 4, 6, 29 a 33, 36, 42, 46, 47, 49, 56, 58 e 59, não foi possível realizar a pesquisa de preços, devido principalmente à má descrição dos objetos, não podendo se identificar o material ou mesmo a natureza do mesmo, como se observa, por exemplo, nos itens 33 ('Estrutura em eucatex com cobertura de PVC para escritório 5mx5m') , 49 ('Mesa Tipo L 1,5 x 1,5m com 2 gavetas. Cor predominante cinza, peso 42,40 kg') e 56 ('Recipiente para descarte de material infectado - Hampers') . Para esses itens, consideramos o mesmo valor informado pela empresa contratada para a aquisição, conforme planilha à peça 16.
19.	Comparando os preços de aquisição informados pela empresa contratada com os valores obtidos na pesquisa, pode-se observar que os valores obtidos se encontram, na maior parte dos casos, inferiores aos valores informados pela empresa. Em alguns casos, a diferença é bem acentuada, como nos itens 3 (informado R$ 1.935,88 e pesquisado R$ 962,35) , 8 (informado R$ 3.980,00 e pesquisado R$ 1.690,26) , 16 (informado R$ 150,00 e pesquisado R$ 64,89) , 17 (informado R$ 2.400,00 e pesquisado R$ 773,22) , 28 (informado R$ 1.400,00 e pesquisado R$ 353,42) e 57 (informado R$ 9.000,00 e pesquisado R$ 1.061,98) .
20.	Com isso, o valor total dos itens, obtido na pesquisa, alcançou o valor de R$ 868.398,52, sendo que, conforme apurado no Siafi, o valor total pago no contrato questionado foi de R$ 1.750.400,81, gerando um possível sobrepreço de R$ 882.002,29.
21.	A Unidade Jurisdicionada informa que o ajuste fora encerrado dois meses antes do previsto. Encontramos notícia na internet (peça 63) em que consta a informação de que o Governo do Estado de Roraima iria assumir o Hospital de Campanha a partir de 1/12/2020. Na Cláusula Segunda do Contrato 37/2020 (peça 3, p. 145) , estava previsto o prazo de vigência até 17/2/2021. Ainda, o item 2.2 da mesma cláusula estabelece o seguinte:
'2.2. Haverá, se for o caso, encerramento antecipado da vigência contratual caso:
2.2.1. concluído processo licitatório para aquisição do objeto ora contratado; ou
2.2.2. cessada a necessidade de enfrentamento dos efeitos da situação de emergência em saúde pública de importância nacional (ESPIN) , declarada por meio da Portaria nº 188, de 3 de fevereiro de 2020, do Sr. Ministro de Estado da Saúde.'
22.	Consta ainda a seguinte informação, na resposta à audiência do Sr. Júlio André Damasceno dos Santos (peça 56, pp. 4-5) , referente ao assunto em questão:
'Por fim, concluída a vigência dos contratos firmados com base na Lei nº 13.979, de 6 de fevereiro de 2020, e considerando o arrefecimento dos efeitos da pandemia, ficaram as instalações todas montadas mas desativadas pelo período de dois meses, quando então se apresentou obrigatória sua reativação, desta feita por parte do Estado de Roraima. Embora o material seja todo da União, está sob os cuidados do Governo do Estado, que atualmente vem operando as instalações sob a designação de Hospital Estadual de Retaguarda.'
23.	Há necessidade, portanto, de maiores esclarecimentos acerca da finalização do contrato firmado, para que se informe qual foi a data exata do fim do contrato, e, ainda, a que título se deu tal encerramento, se foi uma rescisão unilateral ou consensual, tendo em vista o seu término antecipado e que a situação não parece se enquadrar em nenhuma das duas hipóteses previstas no item 2.2 do contrato.
24.	Necessário, ainda, levantarmos a questão relativa à transferência do hospital, com todo seu acervo mobiliário e de equipamentos, para o Governo do Estado de Roraima. O item 10.2.36 do contrato (peça 3, p. 151) estabelece o seguinte:
'10.2.36. Ao final da locação de 6 (seis) meses, a contratada já se compromete a doar sem quaisquer restrições quanto a efeitos patrimoniais e financeiros, todos os seus direitos sobre os materiais locados, bem como a plena propriedade dos bens, que após a avaliação técnica do material, a contratante ficará autorizada a incorporar o material ao seu acervo, utilizá-lo ou ceder a terceiros, nos termos do Decreto nº 9.764, de 11 de abril de 2019. A contratada deverá utilizar o termo de doação em anexo como modelo, a fim de deixar registrado a doação.'
25.	O citado decreto 'Dispõe sobre o recebimento de doações de bens móveis e de serviços, sem ônus ou encargos, de pessoas físicas ou jurídicas de direito privado pelos órgãos e pelas entidades da Administração Pública Federal Direta, Autárquica e Fundacional', e não sobre a cessão a terceiros, como faz crer o item 10.2.36 do contrato.
26.	Não está claro nas respostas apresentadas como se deu tal transferência, por meio de que instrumento, a título oneroso ou não, de modo que são necessárias tais informações para a conclusão do processo.
27. Dessa forma, diante da análise dos argumentos apresentados, há a necessidade de maiores esclarecimentos acerca das questões remanescentes levantadas nessa instrução antes da conclusão do mérito, de forma que propomos diligência à Unidade Jurisdicionada para o deslinde do processo."
Promovida a diligência proposta, a Selog manifestou-se em instrução de mérito às peças 78/80, transcrita parcialmente abaixo:
"E. EXAME TÉCNICO
Item 'a': informações acerca do encerramento do Contrato 37/2020, tais como a data do encerramento, se foi rescisão unilateral ou consensual e o envio do termo de encerramento ou de rescisão, devendo encaminhar cópia integral do termo de encerramento e de sua publicação;
Manifestação da Unidade Jurisdicionada (peça 70, pp. 2-3) :
a) a diminuição acentuada no número de novos casos e óbitos diários no mês de setembro de 2020 levou a Operação Acolhida a tomar a decisão de planejar o encerramento das atividades da Área de Proteção e Cuidados. Em 7/12/2020, o 6º Batalhão de Engenharia de Construção recebeu o pedido formal da Operação Acolhida para rescisão do Contrato 37/2020 (DIEx nº 733-D10/MD FT Log Hum - peça 72) ;
b) Por tratar-se de encerramento das atividades da Área de Proteção e Cuidados (APC) , onde o serviço estava sendo prestado, a rescisão contratual ocorreu unilateralmente, por ter o contrato concluído a finalidade para o qual foi celebrado, conforme extrato de rescisão do contrato publicado no Diário Oficial da União (peça 73) ;
Análise:
7.	Na Cláusula Segunda do Contrato 37/2020 (peça 3, p. 145) , estava previsto o prazo de vigência do contrato de 21/8/2020 até 17/2/2021. Ainda, o item 2.2 da mesma cláusula estabeleceu o seguinte:
'2.2. Haverá, se for o caso, encerramento antecipado da vigência contratual caso:
2.2.1. concluído processo licitatório para aquisição do objeto ora contratado; ou
2.2.2. cessada a necessidade de enfrentamento dos efeitos da situação de emergência em saúde pública de importância nacional (ESPIN) , declarada por meio da Portaria nº 188, de 3 de fevereiro de 2020, do Sr. Ministro de Estado da Saúde.'
8.	Pelas justificativas apresentadas, a rescisão parece atender ao item 2.2.2 acima, tendo em vista a conclusão pela desnecessidade da continuidade dos serviços, devido à diminuição do número de casos e óbitos registrados no local no mês de setembro de 2020.
9.	O extrato de rescisão do Contrato 37/2020 foi publicado no Diário Oficial da União em 24/12/2020, com a informação de que a rescisão se deu a partir de 15/12/2020. Como fundamento legal para a rescisão, consta somente o art. 78 da Lei 8.666/1993, sem, no entanto, especificar qual inciso do artigo que embasou a rescisão.
Item 'b': informações e documentos acerca da transferência do Hospital de Campanha para o Governo do Estado de Roraima que demonstrem, de forma circunstanciada, a destinação dada aos itens locados ao encerramento do referido Contrato 37/2020;
Manifestação da Unidade Jurisdicionada (peça 70, pp. 3-4) :
a) Por meio do DIEx nº 175-AsseApAsJurd/MD FT Log Hum, de 8/10/2021 (peça 75) , a Operação Acolhida informou que foi nomeada uma comissão para emitir parecer administrativo sobre o material a fim de dar a melhor destinação dos bens objeto do Termo de Contrato 37/2020, sendo que parte será incorporada ao Núcleo de Saúde da Operação Acolhida (NSA) e o não aproveitado pela Operação Acolhida será destinado para doação aos hospitais públicos de Boa Vista e de Pacaraima. Do fechamento da Área de Proteção e Cuidados (APC) até a presente data, o material encontra-se sob a guarda da Operação Acolhida, em depósitos específicos, tendo parte já sido utilizada pelo Núcleo de Saúde da Operação Acolhida (NSA) ;
b) A Operação Acolhida encerrou as atividades do Hospital de Campanha no dia 15/12/2020, restando as instalações, como hospital, desativadas. Em fevereiro de 2021, o Governo do Estado de Roraima colocou em funcionamento aquelas instalações como Hospital de Retaguarda da Covid-19, aproveitando apenas a estrutura existente, sem o mobiliário hospitalar e administrativo do Termo de Contrato 37/2020.
Análise:
10.	A informação, agora prestada, de que o Governo de Roraima está utilizando apenas a estrutura do hospital de campanha, sem o mobiliário referente ao Contrato 37/2020, contrasta com a fornecida anteriormente, conforme instrução anterior (peça 64, p. 9) , de que 'embora o material seja todo da União, está sob os cuidados do Governo do Estado, que atualmente vem operando as instalações sob a designação de Hospital Estadual de Retaguarda'.
11.	Além disso, é de se notar que a comissão referida, constituída para subsidiar decisão acerca da destinação dos bens objeto do Contrato 37/2020, somente foi constituída em 8/10/2021, após o último questionamento desta Corte de Contas, o que denota falha no planejamento do órgão quanto à destinação dos materiais adquiridos, pois após dez meses do fim do contrato ainda não havia definição quanto à utilização dos materiais.
12.	A Unidade Jurisdicionada havia justificado a opção pela locação em detrimento da aquisição justamente porque a aquisição se transformaria em um problema a ser resolvido ao final do contrato, já que os itens se destinavam exclusivamente a atender à situação emergencial, não havendo previsão para a absorção de tantos itens de mobiliário, problema esse que, ao fim, se mostrou presente da mesma forma, com o agravante de ter dispendido mais recursos do que se tivesse adquirido os itens, conforme já apontado.
13.	O órgão havia alegado que a solução de doação/aquisição dos itens ao final do contrato fora proposta pelas próprias empresas consultadas, sem, contudo, mostrar comprovação dessa afirmação, conforme já demonstrado anteriormente, situação essa que permanece.
14.	Todas as alegações da Unidade Jurisdicionada, como a de que na aquisição deveria ser realizada, obrigatoriamente, a licitação por itens, com o consequente risco de não entrega de todos os materiais necessitados, e de que os serviços acessórios que eram vinculados à locação dos materiais, tais como os relativos à disponibilização do material pronto para uso e a manutenção dos itens, que justificariam a opção pela locação, já foram refutadas na instrução precedente.
15.	Ademais, a ausência do controle formal acerca das manutenções solicitadas e realizadas, que foram feitas informalmente, contrariando o item 10.2.33 do contrato, que previa o acionamento via e-mail, não permite a verificação da real necessidade de manutenção dos itens, o que poderia servir como auxílio à justificativa da opção pela locação.
16.	Concluiu-se, na instrução precedente, que (peça 64, p. 7) :
'Por mais que se entenda que as condições fossem mais adversas do que o normal, não parece razoável se pagar muito mais caro em um contrato de locação, em comparação com a aquisição (que ao final foi realizada, repita-se) , alegando a necessidade de manutenção, reparação ou substituição dos equipamentos (novos, como informado pela Unidade Jurisdicionada) , em um contrato com previsão de duração de apenas seis meses, sendo que na realidade não foram nem quatro.'
17.	Dessa forma, diante da análise das razões de justificativa dos responsáveis, realizada na peça 64, itens 7 a 20, e dos esclarecimentos adicionais trazidos em resposta à diligência, conclui-se que os responsáveis não lograram justificar a opção pelo modelo de contratação levada a efeito, que se mostrou antieconômico em comparação com a aquisição direta dos itens.
18.	Ademais, na mesma instrução (peça 64, p. 8) , foi procedida à pesquisa de preços dos itens contratados, coletados na Região Norte em períodos e quantitativos semelhantes, e constatou-se um possível sobrepreço de R$ 882.002,29.
19.	Para o deslinde dos presentes autos, necessário considerarmos o que a diz a Lei de Introdução às Normas do Direito Brasileiro - Lindb (Decreto-lei 4.657/1942) , especialmente em relação ao artigo seguinte:
'Art. 22.  Na interpretação de normas sobre gestão pública, serão considerados os obstáculos e as dificuldades reais do gestor e as exigências das políticas públicas a seu cargo, sem prejuízo dos direitos dos administrados.
§ 1º Em decisão sobre regularidade de conduta ou validade de ato, contrato, ajuste, processo ou norma administrativa, serão consideradas as circunstâncias práticas que houverem imposto, limitado ou condicionado a ação do agente.'
20.	Relacionado ao dispositivo acima, há que se considerar o contexto em que foi efetuada a contratação, no auge da pandemia de Covid-19, com todas as dificuldades inerentes à situação e com a urgência que a contratação requeria, por se tratar de instalação de um hospital de campanha para atendimento aos pacientes acometidos com a doença, e ainda com a dificuldade natural de logística relativa ao empreendimento das contratações no Estado de Roraima.
21.	Ainda, devem ser levados em conta os resultados alcançados com a contratação, tendo em vista que, conforme informações da Unidade Jurisdicionada, se mostram aparentemente aderentes à realidade. Sem a inauguração imediata do Hospital de Campanha, os refugiados não teriam o atendimento necessário, pois a saúde no Estado já se encontrava saturada e não supria a demanda da população local, contribuindo, dessa forma, para garantir os direitos dos refugiados e desafogar o sistema de saúde pública do estado.
22.	Dessa forma, apesar de persistir a irregularidade quanto à opção pelo modelo adotado pela Unidade Jurisdicionada para a contratação em questão, o que nos leva a concluir pela aplicação de multa aos responsáveis, entendemos que a caracterização de um possível sobrepreço, conforme verificado na instrução anterior, pode ser afastada, devido às circunstâncias práticas que envolveram a contratação, seguindo a linha do artigo 22 da Lindb.
23.	Conforme já exposto na instrução constante à peça 39, a Lei 13.979/2020, fundamento legal da contratação, no seu artigo 4º-C, dispensa a elaboração dos estudos técnicos preliminares quando se tratar de bens ou serviços comuns, que é o caso dessa contratação. Porém, mesmo que não se elabore os estudos preliminares da contratação, no mínimo a análise comparativa entre o custo da aquisição e o custo da locação deveria ter sido empreendida, para que fosse possível optar pela solução mais vantajosa do ponto de técnico e econômico, evitando o desperdício de recursos públicos. O princípio da eficiência impõe ao gestor público não apenas agir de acordo com as permissivas legais, mas também da maneira mais eficaz ao atendimento do interesse público que, muitas vezes, se identifica com a melhor contratação, ao menor custo. Não quer isso dizer que, entre duas ou mais opções, sempre se deve escolher a mais econômica. No caso em questão, se houvesse sido demonstrada a real necessidade e imprescindibilidade da manutenção dos itens contratados, essa solução poderia ser considerada a mais vantajosa, mesmo que fosse mais dispendiosa.
24.	Repisa-se que não foi apresentando nenhum documento comprobatório das manutenções que foram feitas nos equipamentos durante a execução do contrato, o que poderia auxiliar na análise quanto à superioridade do modelo adotado em comparação com a aquisição dos itens. Dessa forma, a modelagem contratada não teve sua vantajosidade demonstrada, nos levando a concluir pela antieconomicidade da contratação.
25.	Diante do exposto, os elementos constantes dos autos permitem, desde já, a avaliação quanto ao mérito da presente representação como parcialmente procedente, acatando-se parcialmente as razões de justificativa apresentadas pelos Srs. Júlio André Damasceno dos Santos e Carlos Evando dos Santos, e aplicando-lhes a multa prevista no art. 58, inciso II, da Lei 8.443/1992, c/c o art. 268, II, do Regimento Interno do TCU.
F. CONCLUSÃO
26. Propomos, de acordo com as argumentações expostas acima, que as razões de justificativa dos responsáveis ouvidos em audiência sejam consideradas acatadas no que se referem ao suposto sobrepreço, porém rejeitadas no que se referem à opção pelo modelo de contratação adotado, com a aplicação da multa prevista no art. 58, inciso II, da Lei 8.443/1992, c/c o art. 268, II, do Regimento Interno do TCU.
27. Considerando a proposta de acatamento parcial das razões de justificativas dos responsáveis, nova matriz de responsabilização, ajustada à presente análise, será anexada ao final desta instrução.
J. PROPOSTA DE ENCAMINHAMENTO
28.	Em virtude do exposto, propõe-se:
28.1.	conhecer da representação, satisfeitos os requisitos de admissibilidade constantes no art. 113, § 1º, da Lei 8.666/1993, c/c o art. 237, inciso VII e parágrafo único, do Regimento Interno/TCU, e no art. 103, § 1º, da Resolução - TCU 259/2014;
28.2.	no mérito, considerar a presente representação parcialmente procedente;
28.3.	acolher as razões de justificativa apresentadas por Júlio André Damasceno dos Santos (CPF XXX.454.883-XX) , e Carlos Evando dos Santos (CPF XXX.719.958-XX) , em relação ao suposto sobrepreço apurado;
28.4.	rejeitar as razões de justificativa apresentadas por Júlio André Damasceno dos Santos (CPF XXX.454.883-XX) e Carlos Evando dos Santos (CPF XXX.719.958-XX) , em relação ao modelo de contratação adotado que se mostrou antieconômico, aplicando-lhe a multa prevista no art. 58, inciso II, da Lei 8.443/1992, c/c o art. 268, II, do Regimento Interno do TCU, fixando prazo de quinze dias, a contar da notificação, para que comprove, perante este Tribunal (art. 214, III, 'a', do RI/TCU) , o recolhimento da dívida aos cofres do Tesouro Nacional, atualizada monetariamente desde a data do presente acórdão até a do efetivo recolhimento, se for paga após o vencimento, na forma da legislação em vigor;
28.5.	autorizar, caso requerido, nos termos do art. 26 da Lei 8.443/1992, e do art. 217 do RI/TCU, o parcelamento das dívidas em até 36 parcelas, com a atualização monetária e os correspondentes acréscimos legais, esclarecendo ao responsável que a falta de pagamento de qualquer parcela importará no vencimento antecipado do saldo devedor, sem prejuízo das demais medidas legais;
28.6.	determinar ao 6º Batalhão de Engenharia da Construção, nos termos do art. 28, inciso I, da Lei 8.443/1992, o desconto integral ou parcelado da dívida nos vencimentos, salários ou proventos do (s) responsável (eis) , observados os limites previstos na legislação pertinente, caso expirado o prazo a que se refere o art. 25 da Lei 8.443/1992;
28.7.	informar ao 6º Batalhão de Engenharia da Construção e ao representante do acórdão que vier a ser proferido, destacando que o relatório e o voto que fundamentam a deliberação ora encaminhada podem ser acessados por meio do endereço eletrônico www.tcu.gov.br/acordaos;
28.8.	encaminhar cópia da presente instrução, da instrução constante à peça 64 e da decisão que vier a ser proferida aos Srs. Júlio André Damasceno dos Santos (CPF XXX.454.883-XX) e Carlos Evando dos Santos (CPF XXX.719.958-XX) ."
É o relatório.

Vansley Tavares Rocha (53554/OAB-DF) e Vânia Tavares de Souza (7032/OAB-DF), representando Ágora Produção de Eventos Ltda.

Não atuou

REPRESENTAÇÃO. 6º BATALHÃO DE ENGENHARIA DE CONSTRUÇÃO. CONTRATAÇÃO DE MOBILIÁRIO HOSPITALAR, MEDIANTE LOCAÇÃO COM POSTERIOR INCORPORAÇÃO DOS BENS AO PATRIMÔNIO DO CONTRATANTE, PARA ATENDIMENTO AO HOSPITAL DE CAMPANHA INSTALADO EM BOA VISTA/RR PARA ENFRENTAMENTO À PANDEMIA DE COVID-19. ACOLHIMENTO DAS RAZÕES DE JUSTIFICATIVA. CONHECIMENTO. PROCEDÊNCIA PARCIAL. ARQUIVAMENTO.

REPRESENTAÇÃO (REPR)

Secretaria de Controle Externo de Aquisições Logísticas (Selog)

Examina-se representação formulada pela Selog apontando possíveis irregularidades na contratação emergencial de locação de mobiliário hospitalar e administrativo aplicado na Área de Proteção e Cuidados sob responsabilidade de execução do 6º Batalhão de Engenharia de Construção, em Boa Vista/RR, visando a instalação de hospital de campanha para enfrentamento à pandemia de Covid-19.
O hospital foi criado para atender à demanda de imigrantes venezuelanos abrigados naquela capital, no âmbito da Operação Acolhida instituída pelo Decreto 9.285/2018.
O contrato foi assinado em 21/8/2020, no valor total estimado de R$ 3.030.451,32, para o período de locação de 6 meses (peça 30) . Em decorrência da redução da demanda por atendimentos ao longo do período, o contrato foi rescindido antecipadamente, após 4 meses de prestação de serviços, de forma que foram pagos R$ 1.750.400,81 (peça 64) .
Após oitivas, diligências e audiências, a Selog propõe, em instrução de mérito às peças 78/80, que o Tribunal conheça da representação para considerá-la parcialmente procedente, acolha parcialmente as razões de justificativa dos servidores chamados em audiência em decorrência da elaboração e da aprovação do projeto básico e aplique-lhes a multa prevista no art. 58 da Lei 8.443/1992, em virtude da adoção de modelo de contratação antieconômico.
Pelas razões que passo a expor, divirjo da proposta da unidade especializada.
Desnecessário repisar que o contexto da situação de emergência em saúde pública de importância nacional decorrente da pandemia de Covid-19 vem exigindo dos gestores de políticas públicas medidas extraordinárias e, em muitos casos, inéditas. De igual sorte, este Tribunal já deixou assente que, em momento como esse, "a população muito necessita do suporte dos entes governamentais, que, para atendê-la no sentido de abrandar-lhe o sofrimento advindo da crise, precisam ser mais cautelosos no uso dos recursos públicos, cada vez mais escassos pelas dificuldades crescentes enfrentadas pela economia" (Acórdão 1906/2020-TCU-Plenário) .
Assim, impõe-se aos órgãos de controle externo, no exame dos atos de gestão relacionados ao enfrentamento à pandemia, a análise das particularidades envolvidas em cada decisão, no sentido de se exigir dos gestores tanto uma atuação eficaz com vistas ao atendimento das necessidades da população quanto a plena atenção às normas que regem as contratações públicas. 
Aplica-se na espécie a Lei de Introdução às Normas do Direito Brasileiro - Lindb (Decreto-Lei 4.657/1942) , especialmente em seu artigo 22:
"Art. 22.  Na interpretação de normas sobre gestão pública, serão considerados os obstáculos e as dificuldades reais do gestor e as exigências das políticas públicas a seu cargo, sem prejuízo dos direitos dos administrados.
§ 1º Em decisão sobre regularidade de conduta ou validade de ato, contrato, ajuste, processo ou norma administrativa, serão consideradas as circunstâncias práticas que houverem imposto, limitado ou condicionado a ação do agente."
Em linha com as recentes alterações legislativas promovidas na Lindb, a jurisprudência desta Corte possui entendimento historicamente assentado quanto à necessidade de ponderação das dificuldades enfrentadas pelo gestor e dos resultados obtidos. Nesse sentido, cito os seguintes extratos da Jurisprudência Selecionada do TCU:
"A reprovabilidade da conduta dos gestores deve ser mitigada, diante da ausência de dano ao erário, de má-fé dos responsáveis, das vicissitudes enfrentadas e do benefício trazido." (Acórdão 2863/2010-TCU-Plenário, relator o Ministro Benjamin Zymler) ;
"A punibilidade da falta deve ser ponderada não apenas pelo descumprimento da norma jurídica ou de determinação do TCU, mas, também, por outros elementos, tais como o grau de reprovabilidade da conduta do gestor e do dano que possa ter causado ao interesse público, bem jurídico maior que se pretende resguardar." (Acórdão 3385/2009-TCU-Primeira Câmara, relator o Ministro Valmir Campelo) .
No caso sob exame, considero que a conduta dos agentes públicos não guarda gravidade suficiente para que sejam apenados com sanção de multa.
As instruções de peça 64 e 78, ambas da lavra de auditor da Selog e que contaram com a anuência do corpo diretivo da unidade, apontam como principal falha na condução do processo de contratação a seleção de modalidade inadequada de contratação - locação com posterior incorporação dos bens ao patrimônio do contratante - tendo em vista que, supostamente, esse modelo levou a um custo mais elevado do que a opção pela aquisição.
Ocorre que a própria unidade especializada reconheceu a dificuldade de se elaborar um adequado orçamento de referência, em virtude das particularidades da situação então vivenciada. Além dos desafios de ordem logística comuns na região Norte do país, as restrições de circulação decorrentes da pandemia tornaram a contratação de mobiliário hospitalar ainda mais complexa.
Ademais, a pesquisa de preços realizada pela Selog adotou como paradigma apenas o custo de aquisição dos bens, sem levar em conta parcelas muito significativas do custo da contratação: montagem, instalação e configuração, além da manutenção e substituição de bens que apresentassem falhas. As manifestações trazidas aos autos pelos responsáveis apontam que, além dos reparos de vícios de fabricação, houve também substituição de materiais danificados em decorrência do uso regular. 
Em virtude disso, e levando em consideração a urgência requerida e os bons resultados alcançados com a contratação, a própria unidade técnica afasta a caracterização de possível sobrepreço.
Ora, se a principal crítica ao modelo adotado seria seu caráter antieconômico (peça 64, § 12, e peça 78, § 17) , e a instrução de mérito não conseguiu demonstrar o eventual sobrepreço, por decorrência lógica há que se reconhecer que a seleção da modalidade de contração não constituiu propriamente uma irregularidade. Na realidade, essa opção se encontrava no âmbito da discricionariedade administrativa, não havendo reprovabilidade que pudesse levar a apenação.
Não posso deixar de mencionar que causa certo estranhamento o fato de não haver notícia de reclamações da contratada em função do encerramento precoce do contrato - que ocasionou redução de cerca 40% do valor original, mesmo mantida a condição de transferência dos bens ao patrimônio do contratante ao final do período. Contudo, conforme já repisado ao longo deste Voto, não havendo nos autos elementos suficientes para caracterizar o modelo de contratação como antieconômico, esse fato indica, em verdade, mais um benefício à Administração.
Por oportuno, dentre as razões de justificativa apresentadas pelos responsáveis que foram transcritas no relatório precedente, destaco as seguintes:
"a) não era e nunca foi objetivo da Administração incorporar estes materiais em seu patrimônio;
b) de posse da informação de que o custo para desmontar, carregar e transportar os milhares de itens para a sede da empresa encareceria ainda mais o contrato de locação e necessitaria estar embutido no preço final deste ajuste, considerou-se que a opção mais vantajosa para Administração Pública seria a locação com doação ao final do contrato;
c) considerando o contexto vivenciado durante o auge da pandemia da Covid 19 no Estado de Roraima, entende-se que a proposta mais vantajosa para Administração seria a que não necessitasse desprender de mão de obra para instalação, montagem e manutenção, que garantisse a entrega dos itens de maneira imediata e que se responsabilizasse pela substituição ou reparação de todos os itens danificados;
d) pode ser citado também o benefício relativo à transferência de todos os riscos para a empresa contratada. Receber mais de 5.000 itens de fornecedores diversos seria uma tarefa inviável para um Batalhão de Engenharia de Construção que estava envolvido em diversas outras obras e que sofria em seus quadros os efeitos da proliferação da Covid 19;
e) um outro benefício em locar o mobiliário foi permitir que todo o material fosse disponibilizado para uso, já montado e configurado/instalado, no local definitivo pela própria empresa contratada, diferente do caso da aquisição, pela qual os fornecedores entregariam os materiais embalados no Almoxarifado;
f) o fato de todos os itens terem sido entregues já instalados e configurados seria, por si só, suficiente para garantir a economicidade do ajuste formalizado;
g) o que se convencionou chamar de manutenção, em verdade, não se limitou à realização de pequenos reparos. Com a locação dos equipamentos, a empresa se viu obrigada a substituir o item contratado por outro item novo, nos casos em que não era possível realizar reparos. Esse procedimento de substituição, levava, no máximo, 48 horas para os itens de maior complexidade ou apenas minutos para os casos mais simples;
h) na busca pela eficiência no atendimento das demandas, a empresa contratada instalou dentro da Área de Proteção e Cuidados (APC) um contêiner de manutenção, onde doze funcionários se revezavam 24 horas por dia para prestar apoio imediato a todas as demandas de manutenção/substituição. Como a empresa já estava presente no local, a Administração do Hospital entendeu que não era necessário enviar e-mail solicitando manutenção e adotou o acionamento pessoal como principal método para solicitar os reparos. Em muitos casos, os pedidos foram registrados via mensagem pelo aplicativo Whatsapp. Tais procedimentos agilizavam o processo e fizeram com que a grande maioria dos pedidos de manutenção fossem resolvidos em menos de uma hora, tempo muito inferior ao previsto no termo de contrato."
A Selog argumenta que algumas das vantagens apontadas não são inerentes ou exclusivas do modelo de locação, mas que também poderiam ser obtidas caso a opção fosse por aquisição combinada com serviços acessórios de instalação e manutenção. Ocorre que também não restou demonstrada a inadequação do modelo de locação, inclusive em relação à economicidade, como já mencionado.
Em outras palavras, para além da discussão do modelo escolhido - se aquisição ou locação com doação ao final do período - o que houve de mais relevante na contratação em exame foi a construção, digna de louvor, de um projeto básico que garantiu: (i) não só a entrega, mas também a montagem, instalação e configuração dos equipamentos, em totais condições de uso, em tempo bastante exíguo; (ii) a plena operação de todos os bens ao longo do período de locação, sem a necessidade de medidas burocráticas e morosas para acionamento de garantia.
O planejamento de todas as contratações públicas relacionadas a aquisição ou locação de bens deve contemplar as medidas necessárias para que os materiais sejam efetivamente colocados e mantidos em uso ao longo do seu ciclo de vida. De nada adianta que os itens sejam entregues no almoxarifado, mas não postos à disposição dos usuários finais por falta de condições ou de pessoal para realizar sua instalação. De igual modo, não pode a Administração renunciar ao uso do bem durante longos períodos para realização de diagnósticos e reparos cobertos pela garantia, sob risco de frustrar, parcial ou mesmo integralmente, os objetivos da contratação.
As instruções da lavra da Selog tangenciam outras possíveis irregularidades, tais como o acionamento dos serviços de manutenção por aplicativo de celular e não por e-mail (como determinava o contrato) ou relacionadas aos procedimentos de transferência dos bens ao Governo do Estado de Roraima para operação do hospital de campanha ao final do período de locação. São, contudo, questões secundárias e em relação às quais os gestores não foram chamados em audiência, razão pela qual deixo de propor outras medidas.
Dessa forma, com as devidas vênias por dissentir da unidade técnica, considero que a representação em exame deve ser conhecida e considerada parcialmente procedente, seguindo-se as comunicações aos interessados e o arquivamento dos autos.
Ante o exposto, VOTO pela adoção da minuta de acórdão que submeto a este Colegiado.
TCU, Sala das Sessões, em 8 de fevereiro de 2022.
JORGE OLIVEIRA 
Relator